臺灣高等法院臺中分院民事判決　九十三年度再易字第七七號
　　　再審原告　　　甲○○○○.
　　　送達代收人　　丙○○
　　　法定代理人　　乙○○
右當事人間請求損害賠償事件，再審原告對於中華民國九十三年五月十一日本院九十
三年度上易字第八九號確定判決提起再審，本院判決如下：
　　　主　　　文
再審之訴駁回。
再審訴訟費用由再審原告負擔。
　　　事　　　實
甲、再審原告方面：本件未經言詞辯論，據再審原告書狀記載：
一、聲明：求為判決：
（一）原確定判決不利於再審原告之部分應予廢棄。
（二）右廢棄部分，再審被告之上訴應予駁回。
（三）第一、二審及再審訴訟費用，均由再審被告負擔。
二、陳述：
（一）按當事人發現未經斟酌之證物或得使用該證物者，但以如經斟酌可受較有利益
      之裁判者為限，得提起再審，民事訴訟法第四百九十六條第一項第十三款定有
      明文；又依最高法院三十二年上字第一二四七號判例所示，該款所謂當事人發
      見未經斟酌之證物或得使用該證物，係指在前訴訟程序不知有該證物，現始知
      之，或雖知有此而不能使用，現始得使用而言。
（二）再審原告日前接獲越南社會主義共和國胡志明市海關局2004年09月10日公文書
      乙紙（編號：652/HQTP-XL），經翻譯後，依其譯文內容，明確載有：「按胡
      志明市海關局－防制暨處理走私參謀科之管理數據，越南順貴生產貿易有限公
      司．．．地址：胡志明市　新平郡　廿坊　第三路　38/6K號，稅務號碼：000
      0000000 自2002年01月至今沒違規資料」等語，而前開文書及其譯文，並經我
      駐胡志明市台北經濟文化辦事處驗證簽名屬實，有我國駐外管處文書公證專用
      章為憑，基此可證，越南順貴生產貿易有限公司（下稱越南順貴公司）根本未
      曾因漏報關稅而遭裁罰補繳稅金；申言之，再審被告於前審所提，關於伊公司
      與越南順貴公司、Jon  Yei公司所達成之三方協議書面，縱經公證，至多僅能
      確信該文書形式上為真正，但就其內容是否真實，尚非無疑。今稽諸前開越南
      官方文件，適足資證明再審被告於前審所主張之關稅損害，根本未曾發生，從
      而，自不生損害應由何造負責填補之問題。況越南順貴公司既未有報稅不實而
      受關稅裁罰之違規紀錄，再審被告如何與渠等簽訂三方賠償協議書？該協議書
      內容之真實性即有疑義。
（三）原確定判決所以認為再審被告確係受有損害者，無非以伊公司就越南順貴公司
      多付之關稅費用已與越南順貴公司、Jon  Yei公司達成三方議為據，簡言之，
      本件所謂因債務不履行所生之『損害』，正係越南順貴公司因違反該國關稅法
      規所額外繳納之關稅費用。從而，越南是否曾因此作成核課補繳稅額之行政處
      分（即行政罰），自與損害之有無乙節，具有必然之因果關係，且亦為本件訴
      訟勝敗之關鍵所在。實則，再審原告提出之前開越南官方文件既為公文書，不
      僅就其形式上真正無置喙餘地，尤其該資料已明揭越南順貴公司之稅務編號，
      並據該機關管理數據作成，益見其內容之公信力及證明力，實不容質疑，職是
      之故，再審被告自無從否認此項公文書，再審原告如於原審訴訟程序提出經斟
      酌，必可受較有利之裁判；亦即，該文書適足以推翻再審被告關於損害賠償責
      任成立及其範圍所舉之三方協議書，並動搖該協議書證明力之基礎。
（四）再審原告既已提出越南官方文件用以反證越南順貴公司在該國未有違規紀錄並
      因而遭受裁罰處分，而反觀再審被告，除提出三方協議外，卻未提出其他證據
      方法，作為越南順貴公司確有遭受額外課稅損害之證明，又衡諸情理，再審被
      告亦不可能在未見諸任何確切資料之前提下，貿然相信越南順貴公司，並與之
      簽下損害於己之協議書，是故，果若再審被告無法提出其他證明，而僅以無稽
      空泛之詞置辯，尚有可疑。
（五）末查，再審期間固應自判決確定時起算，惟如再審理由知悉在後時，則例外自
      知悉時起算，民事訴訟法第五百條第二項定有明文。經查，原確定判決雖於民
      國（下同）九十三年五月十一日即告確定，惟再審原告係於同年十一月四日，
      始收受越南胡志明市海關局公文書乙份，有前開公文書封緘上之戳記可憑；亦
      即，依前揭規定，再審原告自知悉該文書時起，迄至提起本件訴訟時止，既未
      逾三十日，故而，應認再審原告已遵期提起本件訴訟。綜上，前揭再審原告所
      發現之證物，均係原確定判決未經斟酌，如經斟酌，足以推翻原確定判決所為
      不利於再審原告之裁判，爰依民事訴訟法第四百九十六條第一項第十三款之規
      定，提起本件再審之訴。
三、證據：提出越南社會主義共和國胡志明市海關局公文書暨其譯文影本各乙紙、快
    遞公司簽收單據影本乙份為證。
乙、再審被告方面：本件未經言詞辯論，據再審被告書狀記載：
一、聲明：求為判決：如主文所示。
二、陳述：
（一）查不論越南順貴公司有否違規記錄，與再審原告因處理委任事務上之過失，致
      生再審被告之損害並無相關，再審原告所提越南社會主義共和國胡志明市海關
      局2004年09月10日公文書，並不足使其受較有利益之裁判，按再審被告之損害
      ，係因再審原告未依再審被告之指示，繕打二份不同金額報關文件【一份較低
      （美金計價）、一份較高（台幣計價）】，而誤僅繕打一份較高金額之報關文
      件，導致於越南進口報關時，需繳交原預期外之稅負而生（本可依較低金額之
      報關文件核課稅負），是再審原告此一過失行為所導致結果，乃越南社會主義
      共和國因報關文件上金額之誤載，而增加國家額外稅收，其所增加之稅收即為
      越南順貴公司本不應負擔卻需繳交之預期外稅負，越南順貴公司本無違規情事
      ，自不會留下違規記錄， 綜上所述，再審原告執此以民事訴訟法第四百九十六
      條第一項第十三款再審理由所提再審聲請，應予駁回。
丙、本院依職權調閱臺灣臺中地方法院九十二年度訴字第七○二號、本院九十三年度
    上易字第八九號民事卷。
    理      由
一、按再審之訴，應於三十日之不變期間內提起。前項期間，自判決確定時起算，判
    決於送達前確定者，自送達時起算；其再審之理由發生或知悉在後者，均自知悉
    時起算，民事訴訟法第五百條第一項、第二項定有明文。查本件再審原告於九十
    三年五月二十一日收受本院九十三年度上易字第八九號民事判決，該事件為不得
    上訴第三審之案件，經本院於九十三年五月十一日宣示判決即告確定，惟再審原
    告係於同年十一月四日，始收受越南胡志明市海關局公文書乙份，有快遞公司簽
    收單據可憑，是再審原告於收受前開文書後始知悉原確定判決有民事訴訟法第四
    百九十六條第十三款「當事人發現未經斟酌之證物或得使用該證物者。」之再審
    事由，則再審期間應自再審原告發現該文書存在時之九十三年十一月四日起算，
    至再審原告於同年十一月二十四日提起本件再審之訴，既未逾三十日，從而，應
    認再審原告已遵守三十日之不變期間，合先敘明。
二、本件再審原告提起再審之訴主張：查再審原告所獲越南社會主義共和國胡志明市
    海關局2004年09月10日公文書，明確載有：「按胡志明市海關局－防制暨處理走
    私參謀科之管理數據，越南順貴生產貿易有限公司．．．地址：胡志明市　新平
    郡　廿坊　第三路　 38/6K號，稅務號碼：0000000000自2002年01月至今沒違規
    資料」等語，可證越南順貴公司根本未曾因漏報關稅而遭裁罰補繳稅金，則再審
    被告執其與越南順貴公司、Jon  Yei公司所達成之三方協議書面於前審所主張之
    關稅損害，根本未曾發生，從而，自應不生損害應由何造負責填補之問題。是再
    審原告提出之前開越南官方文件適足以推翻再審被告關於損害賠償責任成立及其
    範圍所舉之三方協議書，並動搖該協議書證明力之基礎，如於前審訴訟程序提出
    並經斟酌，必可受較有利之裁判，爰依民事訴訟法第四百九十六條第一項第十三
    款之規定，提起本件再審之訴，請求廢棄原確定判決對再審原告不利之部分。再
    審被告則以：不論越南順貴公司有否違規記錄，與再審原告因處理委任事務上之
    過失，致生再審被告之損害並無相關，再審原告所提越南社會主義共和國胡志明
    市海關局2004年09月10日公文書，並不足使其受較有利益之裁判，按再審被告之
    損害，係因再審原告未依再審被告之指示，繕打二份不同金額報關文件，而誤僅
    繕打一份較高金額之報關文件，導致於越南進口報關時，使越南順貴公司需繳交
    原不應負擔之預期外稅負而生，越南順貴公司本無違規情事，自不會留下違規記
    錄，再審原告執前開文書主張再審被告未受關稅損害，顯無理由等語資為抗辯。
三、按民事訴訟法第四百九十六條第一項第十三款所謂發現未經斟酌之證物者，係指
    該項證物在前訴訟程序中即已存在，而當事人不知其存在或不能予以使用，現始
    發現或得使用者而言，並以如經斟酌可受較有利益之裁判者為限（最高法院六十
    二年判字第五七九號判例意旨參照）。是當事人以發現未經斟酌之證物為再審理
    由者；須其證物，在前訴訟程序事審言詞辯論終結前已經存在，因當事人不知有
    此致未經斟酌者為限，惟前訴訟程序事實審言詞辯論終結後成立之文書，其內容
    如係根據另一證據作成，而該另一證據係成立於前訴訟程序事實審言詞辯論終結
    之前者，仍應認為未經斟酌之證物。本件再審原告所提之越南社會主義共和國胡
    志明市海關局編號：652/HQTP-XL文書，成立於西元二○○四年九月十日，而原
    確定判決事實審言詞辯論終結則為九十三年四月二十七日，再審原告所提之前開
    文書雖在前訴訟程序事實審言詞辯論終結前尚未存在，然因該文書內容係根據前
    訴訟程序事實審言詞辯論終結前即已存在之越南順貴公司稅務資料所作成，故再
    審原告所提之文書仍屬未經斟酌之證物。
四、次按民事訴訟法第四百九十六條第一項第十三款規定得提起再審之訴，除當事人
    發現未經斟酌之證物或得使用該證物者外，尚須以該證物如經斟酌，當事人可受
    較有利益之裁判為要件，如該證物縱加斟酌，仍不能認為當事人可受較有利之裁
    判者，即難認再審之訴為有理由。再審原告固主張其所獲越南社會主義共和國胡
    志明市海關局2004年09月10日公文書，明確載有：「按胡志明市海關局防制暨處
    理走私參謀科之管理數據，越南順貴生產貿易有限公司．．．地址：胡志明市新
    平郡  廿坊  第三路   38/6K號，稅務號碼：0000000000自2002年01月至今沒違
    規資料」等語，可證越南順貴公司根本未曾因漏報關稅而遭裁罰補繳稅金，則再
    審被告執其與越南順貴公司、Jon  Yei公司所達成之三方協議書面於前審所主張
    之關稅損害，根本未曾發生，從而，自應不生損害應由何造負責填補之問題，再
    審原告提出之前開越南官方文件適足以推翻再審被告關於損害賠償責任成立及其
    範圍所舉之三方協議書，並動搖該協議書證明力之基礎，如於前審訴訟程序提出
    並經斟酌，必可受較有利之裁判云云。惟查：
    （一）本院前審以九十三年度上易字第八九號確定判決審理結果，係以「因此本
          院認本件報關文件，被上訴人（即再審原告）未依上訴人（即再審被告）
          之指示，按傳真台安公司發票上所列手寫美金價格製作，被上訴人處理委
          任事項即應負過失之責任，並不能因上訴人疏未檢查被上訴人所製作之報
          關文件而解免責任，而上訴人於收受被上訴人所製作之報關文件未予檢查
          即寄交越南順貴公司，亦有疏未檢查之過，不能將因被上訴人繕打錯誤所
          造成之損害全歸被上訴人負責。是本件被上訴人以台安公司發票上所載新
          臺幣價格換算為美金，製作供上訴人寄交越南順貴公司憑以在該國領貨之
          報關文件，導致順貴公司依被上訴人製作之報關文件提貨時，必須依該文
          件多付相當於越幣四億二千三百九十萬八千四百七十二元之費用，而應由
          上訴人對順貴公司負賠償責任，此損害應係被上訴人製作錯誤之報關文件
          及上訴人疏未檢查被上訴人所製作完成之報關文件，雙方共同過失所造成
          ，本院斟酌雙方過失對損害發生之程度，認兩造應各負百分之五十之責任
          。」、「被上訴人未依上訴人之指示及善良管理人之注意，製作報關文件
          ，致上訴人須對越南順貴公司負賠償責任，則上訴人請求被上訴人賠償因
          被上訴人製作錯誤報關文件所致之損害，即屬有據。查上訴人就越南順貴
          公司應多付之費用已與越南順貴公司、Jon  Yei公司達成三方協議，由上
          訴人賠償越南順貴公司折合越幣四億四千一百二十一萬六千一百二十元之
          一百萬二千七百六十四元，此有上訴人所提出之協議書在卷可憑，該協議
          書並經台灣台中地方法院民間公證人黃章旗事務所認證過，依民事訴訟法
          第三百五十八條第一項之規定，自應推定該協議書為真正。上訴人再主張
          其已依該協議書賠償越南順貴公司越幣四億四千一百二十一萬六千一百二
          十元，並提出越南順貴公司所出具之收據為證，但該收據之真正為被上訴
          人所否認，上訴人亦無法證明該收據形式上之真正或其有匯款越幣四億四
          千一百二十一萬六千一百二十元予越南順貴公司之事實（上訴人指稱賠償
          金額係其越南分公司在越南以現金支付），則上訴人所主張其已依該協議
          書賠償越南順貴公司越幣四億四千一百二十一萬六千二百二十元，固無足
          取；惟上訴人既已與越南順貴公司達成賠償越幣四億四千一百二十一萬六
          千一百二十元之協議，即有依協議履行之義務，自應支付越南順貴公司越
          幣四億四千一百二十一萬六千一百二十元，上訴人未依協議履行，越南順
          貴公司亦得訴請上訴人給付，上訴人仍係受有越幣四億四千一百二十一萬
          六千一百二十元之損失，對被上訴人之賠償責任並無影響，因此上訴人就
          被上訴人製作錯誤之報關文件所致越南順貴公司應多付越幣四億二千三百
          九十萬八千四百七十二元折合九十六萬三千四百二十八元費用之範圍內，
          請求被上訴人負賠償責任，即無不合。再損害之發生或擴大，被害人與有
          過失者，法院得減輕賠償金額或免除之，民法第二百十七條第一項定有明
          文。本件上訴人就損害之發生亦應負疏未檢查被上訴人所製作報關文件之
          百分之五十過失責任，本院爰依法減輕被上訴人百分之五十之賠償金額，
          則被上訴人所應賠償上訴人之金額為四十八萬一千七百十四元。」等語，
          判命再審原告應賠償再審被告之損害。
    （二）再審原告所提之越南社會主義共和國胡志明市海關局2004年09月10日編號
          ：652/HQTP-XL公文書，雖載有：「按胡志明市海關局防制暨處理走私參
          謀科之管理數據，越南順貴生產貿易有限公司．．．地址：胡志明市  新
          平郡  廿坊  第三路   38/6K號，稅務號碼：0000000000自2002年01月至
          今沒違規資料」等語，並經我駐胡志明市台北經濟文化辦事處驗證簽名屬
          實，有我國駐外管處文書公證專用章為憑，雖足資證明越南順貴公司未曾
          因漏報關稅而遭裁罰補繳稅金；然原確定判決係以再審原告未依再審被告
          之指示，繕打二份不同金額報關文件【一份較低（美金計價）、一份較高
          （台幣計價）】，而誤僅繕打一份較高金額之報關文件，導致於越南進口
          報關時，越南順貴公司需繳交本不應負擔之預期外稅負，再審原告於處理
          與再審被告間之委任事務顯未盡善良管理人之注意義務而有過失為由，判
          命再審原告應賠償再審被告之損害，而再審被告關於其所受損害於原審亦
          已提出求償金額之明細及證明文件（見原審卷第三十八頁至第五十頁），
          再審被告所求償者乃越南順貴公司因錯誤文件所溢繳之進口稅越幣三億四
          千三百五十一萬九千四百零八元、加值稅越幣七千四百四十二萬九千二百
          零五元、存費倉越幣七十七萬三千元及滯納罰款越幣五百一十八萬六千八
          百五十九元，共計越幣四億二千三百九十萬八千四百七十二元，並均有證
          明文件可證上開損害金額，而該等損害之成因非為越南順貴公司漏報關稅
          而被裁罰補繳稅金，乃係因再審原告製作再審被告所委託之報關文件有誤
          且遲延交付，致越南順貴公司依再審被告製作錯誤之報關文件提貨時，溢
          付之費用，原確定判決所判命再審原告賠償之金額亦係以前開有文件證明
          之越幣四億二千三百九十萬八千四百七十二元為據，非再審被告依協議書
          所同意支付之越幣四億四千一百二十一萬六千一百二十元。是越南順貴公
          司有無前開違規資料均不影響原確定判決所認再審原告因處理委任事務上
          之過失，致生再審被告之損害之判決基礎，是再審原告所提證物，並不足
          動搖原確定判決而使其受較有利益之裁判，再審原告主張原確定判決有民
          事訴訟法第四百九十六條第一項第十三款之再審事由，顯非足取。
五、末按再審之訴顯無再審理由者，得不經言詞辯論，以判決駁回之，民事訴訟法第
    五百零二條第二項定有明文。本件再審原告主張發現未經斟酌、且如經斟酌可受
    較有利益之裁判之證物，顯非可採，已如前述。從而，其執此依民事訴訟法第四
    百九十六條第一項第十三款提起本件再審之訴，顯無再審理由，爰不經言詞辯論
    ，以判決駁回之。
六、據上論結，本件再審之訴為無理由，依民事訴訟法第五百零二條第二項、第七十
    八條，判決如主文。
中　　　華　　　民　　　國　　九十三　　年　　 十二　　 月　　三十一　　日
~B1民事第二庭審判長法　官　童有德
~B2　　　　　　　　法　官　蔡秉宸
~B3　　　　　　　  法  官　翁芳靜
右為正本係照原本作成。
不得上訴。
~B 　 　　　　　　書記官　陳麗玉
中　　　華　　　民　　　國　　九十四　　年　　　一　　　月　　　三　　　日
                                                                        Ｂ
